最高法院刑事判決　　　　　　九十四年度台上字第五四二九號
　　上　訴　人　甲○○
　　　　　　　　　　　　之4 .
　　選任辯護人　林順益律師
上列上訴人因殺人案件，不服台灣高等法院中華民國九十四年三
月二十九日第二審更審判決（九十三年度重少連上更(三)字第四一
號，起訴案號：台灣基隆地方法院檢察署九十一年度偵字第二六
○八號），提起上訴，本院判決如下：
    主  文
原判決撤銷，發回台灣高等法院。
　　理　由
本件原判決認定：上訴人甲○○與江美雪係同居男女朋友關係，
嗣因上訴人簽賭六合彩積欠債務，二人感情漸生裂痕，頻生爭執
，江美雪因此欲與上訴人分手，且害怕上訴人對其不利，遂搬離
二人同居之基隆市○○路八十五巷三十四號六樓之四住所四處躲
避。上訴人懷疑江美雪在外另結新歡，欺騙其感情，且因同居期
間購買之前開住處房屋所有權亦已登記在江美雪名下，而心生怨
懟，雖多次要求江美雪復合並返還原屬於其父親留下之遺產，惟
均為江美雪拒絕且避不見面，上訴人乃於民國九十一年七月六日
下午六時許，萌生縱火燒死江美雪而同歸於盡之犯意，並著手準
備，而攜帶其所有容量二十公升之白色塑膠桶，至基隆市○○○
路加油站，購買十九點二五公升九五無鉛汽油，藏置於前開住處
主臥房內，打算於找到江美雪後縱火報復。同月十日晚上九時三
十分許，上訴人經由電話與江美雪取得聯繫後，得知江美雪翌日
可能會於其胞弟江順萬位於同市○○路八十五巷二十五之四號二
樓住處，乃於翌日（即十一日）下午四時四十分許，自上開住處
手提前述裝滿汽油之白色塑膠桶，背包內藏放其所有之柴刀一把
，步行至江順萬上開供其全家使用之住宅（適江美雪未於其內）
，趁江順萬未將大門上鎖之際，擅自推門進入，當時屋內有江朱
吟、江美玲、江麗珠、許美嬌等人在一樓客廳聊天，江順萬、蔡
嵐鳳夫婦於一樓臥室午睡，五歲兒童林○璇（其名詳卷，八十五
年八月四日生）、六歲兒童江○雯（其名詳卷，八十五年五月十
七日生）及八歲兒童江○柔（其名詳卷，八十三年三月十五日生
）於二樓閣樓夾層玩耍，江朱吟見狀即告知上訴人：江美雪現不
在該處；上訴人雖未見江美雪在場，然仍認江美雪應在屋內，而
其明知該處平日為江順萬夫婦及女兒江○雯、江○柔居住使用，
在目光可及之客廳內並有江朱吟、江美玲、江麗珠、許美嬌等四
人在場，且預見汽油為極危險之高易燃物，於有人居住之公寓式
住宅內點燃汽油，足以使住宅迅速燒燬並延燒他戶，致使停留在
住宅內之人因逃避不及受燒灼傷甚至發生死亡之結果，亦應可預
見屋內可能尚有其他訪客，竟仍故意為之，於大門入口處客廳神
龕前以前開其所有之柴刀將裝置汽油之白色塑膠桶猛力割破，俟
汽油流滿地上，即以其所有隨身攜帶之打火機點燃，因汽油延伸
至閣樓樓梯口，大火迅速往閣樓、客廳方向延燒，使在閣樓夾層
內嬉戲之林○璇、江○雯及江○柔因逃避不及，而遭火嚴重灼傷
，林○璇頭部、顏面、頸部、胸腹部、肩胛下方至下背部、左右
手前側、左右足部前後側二至三度灼傷，面積約佔體表百分之七
十五，併呼吸道灼傷；江○雯頭部、顏面、頸部、胸腹部、背腰
部、四肢前後側二至三度灼傷，面積約佔體表百分之九十以上，
併吸入性灼傷；江○柔頭部、顏面、頸部、胸腹部、左右手掌、
左右足部前後側二至三度灼傷，面積約佔體表百分之七十五，併
呼吸道灼傷；該住宅大門門板內側烤漆受燒斑剝反白，門板把手
鎖栓受燒熔化，客廳東側神龕及大門西側木櫃受燒碳化龜裂，大
門入口神龕前地板磁磚受燒龜裂鼓起，神龕前單人沙發椅背背面
受燒碳化，閣樓東側開放式置物間及西側南北兩間臥室內上半部
置放之衣服、物品等其上方受高溫燻燒變形碳化，下半部置放之
物品受煙燻，閣樓下之浴室、主臥室、廚房、往閣樓樓梯等處之
天花板及沙發、電視機等物之塑膠製品受高溫變形，幸經社區保
全人員發覺協助撲滅火勢並即報警，方使該住宅未遭火焚燬而未
遂，在客廳聊天之江朱吟、江美玲、江麗珠、許美嬌及在臥室之
江順萬、蔡嵐鳳等人因迅速逃往陽台躲避，江美雪則未在場始均
倖免於難。嗣江○雯、林○璇及江○柔經醫急救，分別延至當晚
九時許、翌日凌晨一時十五分許、翌日上午六時三十分許因呼吸
道灼傷合併呼吸衰竭、全身超過百分之七十五以上灼傷而傷重不
治死亡等情。因而撤銷第一審之判決，改判依想像競合犯從一重
論處上訴人故意對兒童犯殺人罪刑（處死刑，褫奪公權終身），
固非無見。
惟查：(一)、殺人均有其原因或動機，此於審究行為人有無戕害他
人生命之故意，至有關係。原判決認上訴人係於九十一年七月六
日下午六時許，「萌生縱火燒死江美雪而同歸於盡之犯意」，而
購買汽油藏置於其臥室內，並於同月十一日下午四時四十分許，
攜帶至江順萬前揭住宅縱火（見原判決第一頁倒數第六列至次頁
第二五頁），亦即認上訴人係基於縱火燒死江美雪及其自己之殺
人決意而在上址縱火；理由中並論述「被告本欲針對被害人江美
雪縱火，欲與其同歸於盡，業據被告於警訊中稱：『（你所持有
該汽油要做何用？）我是要用來同歸於盡燒死江美雪，但是我聽
說她都住在中和路八十五巷二十五之四（漏載之四號二）樓江順
萬的家，所以我才會去那裡縱火。』；於偵查中亦稱：『（找江
美雪為何要帶汽油、打火機、開山刀？）我想跟她一起死』……
顯見被告於放火當時主觀上係認被害人江美雪應在屋內，方會著
手於放火殺人之行為」（見原判決第八頁第八至二二列），為其
憑以認定上訴人係「萌生縱火燒死江美雪而同歸於盡之犯意」而
著手實施縱火殺人之論據。惟其事實欄復又記載：「當日甲○○
放火後，……隨即匆忙逃離現場，並至基隆市○○路八十五巷四
十二號其停放機車處騎乘機車至基隆市區成功橋下之東和大樓小
吃店喝酒，其後又至基隆市○○街駕駛車號二三二－ＬＥ營業小
客車到台北市○○區○○街一帶藏匿」（見原判決第三頁第十八
至二三列）；且理由中亦論述「因汽油延伸至閣樓樓梯口，大火
迅速往閣樓、客廳方向延燒，其（上訴人）見火勢變大，復知迅
速逃離現場，以求保全自身性命，並隨即回住處樓下騎乘機車離
開逃避警方查緝」（見原判決第十四頁第六至九列），即謂上訴
人於縱火後，立刻逃離火場以求自保，嗣並躲避警察之緝捕。其
就上訴人縱火動機之事實認定與理由說明，前後歧異，非無矛盾
。(二)、審理事實之法院，對於當事人聲請調查之證據，除認為不
必要者外，均應詳為調查，然後基於調查所得之心證，以為判斷
事實之基礎；又證據雖已調查，而其內容尚未明瞭者，即與未經
調查無異，如遽行判決，即屬刑事訴訟法第三百七十九條第十款
所稱之當然違背法令。原審雖依上訴人之聲請，調查案發當日其
有無在「空中舞台卡拉OK店」（即空中舞台飲食店）喝酒及請該
店老闆「許美淑」擔任其與江美雪談判之見證人；然原審僅依各
縣市警察局檢送「許美淑」口卡影本經上訴人指認結果，並無上
訴人所稱之「許美淑」其人，及「空中舞台卡拉OK店」負責日間
店務之蘇寶玉，在原審證述案發當日在店裡並未見過上訴人，而
論斷「故是否確有其人（即上訴人所稱之『許美淑』），即有可
疑」、「故被告（上訴人）當日是否確有於前開地點喝酒，亦有
可疑」云云（見原判決第十三頁第六至七列、第十七至十八列）
。惟上訴人縱火前有無在「空中舞台卡拉OK店」喝酒等候江美雪
，如有，其當時飲酒情形及離開時之精神狀態為何，即關乎上訴
人之利益，本院前次發回意旨就此已指明事實審法院應詳予釐清
；惟原審調查後既僅認是否確有「許美淑」其人及上訴人案發當
日有無在該店飲酒等項俱屬「可疑」而已，似尚未達「有」或「
無」之確信程度，則上訴人前揭所辯即難遽認全屬虛妄，實情為
何，原審既猶未完全釐清究明，即率以此調查未臻明瞭之證據資
料作為上訴人行為時精神狀態正常之推論基礎，自嫌速斷并有調
查未盡之可議。(三)、證人許美嬌在第一審經詰以：「他（即上訴
人）放完火之後你們往哪裡跑？」時，證述：「我聽到有人說快
走，我就跟著跑了」，續經訊以：「當時何人喊快走？」，答稱
：「我不知道」各等語（見一審卷第八三至八四頁）。如果無訛
，則該喊「快走」之人究係何人？是否上訴人？除許美嬌外，當
時在場之江朱吟、江美玲、江麗珠有無聽到？此於審認上訴人犯
罪後之態度如何，不無關聯，原審未併予查明，並於理由內為必
要之說明，亦欠允洽。上訴意旨指摘原判決不當，非無理由，案
關重典，應認仍有發回更審之原因。
據上論結，應依刑事訴訟法第三百九十七條、第四百零一條，判
決如主文。
中　　華　　民　　國　九十四　年　　九　　月　二十九　日
                      最高法院刑事第十二庭
                          審判長法官  謝　俊　雄
                                法官  陳　世　雄
                                法官  蘇　振　堂
                                法官  吳　信　銘
                                法官  徐　文　亮
      本件正本證明與原本無異
                                      書  記  官
中　　華　　民　　國　九十四　年　　十　　月　　四　　日
                                                    Ｙ
